## Funcionamento básico

## Operadores

-   Aritmetica basica

```{r, results=FALSE}
2+5         #Adicao                     
5-2         #Subtracao
2*5         #Multiplicacao
8/2         #Divisao
2^5         #Exponenciacao
5%%2        #Resto da divisão
```

-   Relacionais

```{r, results=FALSE}
3==5	      #Igual
3!=5	      #Diferente
3>5	        #Maior que
3<5	        #Menor que
3>=5	      #Maior ou igual
3<=5	      #Menor ou igual    
```

-   Operações podem ser concatenadas:

```{r, results=FALSE}
((2+5-3)*10)^4/7^4
```

## Variáveis

A seta "\<-" representa o simbolo de atribuição e ao escrever o nome do objeto, seu valor sera impresso. Veja o exemplo:

```{r}
x <- 1
x
```

Caso algum valor seja atribuído ao mesmo objeto, ele será sobrescrito:

```{r}
x <- "gol do gremio!"
x
```

Os resultados de operações podem ser salvos em objetos:

```{r}
x<-2+5
y=5-2
2*5->w
z<-8/2

resultado <- (((x-y)*w)^z)/(x^z)
resultado
```

## Funções

Chamando funções:

```{r, class.source="standard-chunk"}
sum(1,3,5)
a <- rep("Aluno",times=3)
a
```

## Acessando a documentação

Estas funções buscam e exibem a documentação de funções:

```{r eval=FALSE}
help(sum)
?sd
??plot
```

## Vetores

funcao **c()** : concatenate

```{r}
number <- c(1, 2, 3, 4, 5)
letter <- c("x", "y", "z", "w", "j")
logical <- c(TRUE, FALSE, FALSE, TRUE, FALSE)
seq <- 1:10
```

Hierarquia de classes

```{r}
x <- c(1, 2, 3)                   # Numeric
y <- c("1", "2", "3")             # Character
x <- c(TRUE, FALSE, FALSE)        # Logical
y <- c("TRUE", "FALSE", "FALSE")  # Character
```

Podemos somar vetores logicos

```{r}
sum(logical) 
```

::: callout-warning
Vetores comportam somente uma classe de elementos
:::

Coerção de objetos usando funções do tipo as.algumacoisa()

```{r}
x <- 0:10
x
class(x)

a <- as.numeric(x)
a
class(a)

b <- as.character(x)
b
class(b)

c <- as.logical(x)
c
class(c)
```

Vetores de NA

```{r}
x <- c(1, 2, 3, NA)
y <- c("a", "b", "c", NA)

is.na(x)
```

```{r}
a <- c(1, 3, NA, 7, 9)
sum(a)
sum(a, na.rm=TRUE)
```

Objetos possuem atributos: classe, tamanho, dimensoes, nomes, etc

```{r}
x <- 1:5
x
length(x)
dim(x)
attributes(x)
names(x) <- c("a", "b", "c", "d", "e")
x
attributes(x)
```

## Factor

Fatores sao vetores categóricos, possuem o atributo level

```{r}
x <- factor(c("s", "n", "n", "s", "s"))
z <- factor(c("alto", "baixo", "medio"))
```

## Matrix

Matrizes são vetores com o atributo dimensão

```{r}
x <- 1:20
x
attributes(x)

m <- matrix(x, 4, 5)
m
attributes(m)          

dim(x) <- c(4,5)
x

identical(x, m)
```

::: callout-tip
Como são vetores, matrizes comportam somente uma classe de elementos
:::

Manipulação de matrizes

```{r}
a <- 1:5
b <- -1:-5
c <- c(3, 6, 4, 9, 1)

m <- cbind(a, b, c)       #funcao cbind() concatena colunas
m1 <- rbind(a, b, c)      #funcao rbind() concatena linhas
```

## Array

São vetores multidimensionais

```{r}
ar <- array(1:200, c(5, 10, 4))    
ar
ar[,,1]                            #[linha, coluna, matrix]
```

## List

Listas são tipos especiais de vetores, que comportam elementos de deferentes classes. cada elemento da lista aparece com \[\[\]\]

```{r}
a <- c(1, 3, NA, 7, 9)
b<-matrix(1:200, 20,10)
c<-"Gol do Gremio"
z<-factor(c("alto", "baixo", "medio"))

ls<-list(a, b, c, z)
ls                       
```

A função vector pode criar listas vazias

```{r}
ls1<-vector("list", 5)  
ls1
```

## Data Frame

Formado por vetores de mesmo tamanho, organizados como colunas

```{r}
number<-c(1, 2, 3, 4, 5)
letter<-c("x", "y", "z", "w", "j")
logical<- c(TRUE, FALSE, FALSE, TRUE, FALSE)
seq<-1:10

dt<-data.frame(number, letter, logical)
class(dt)
dt$letter                     #usamos $ para acessar as colunas de um data.frame
class(dt$letter)              #vetores de caracter sao interpretados como fatores

dt<-data.frame(number, letter, logical, stringsAsFactors = F) #stringsAsFactors = F
dt$letter
class(dt$letter)

attributes(dt)                #data.frames possuem colnames e rownames
colnames(dt)
row.names(dt)

dt[5,2]                       #acessamos data.frames da mesma forma que matrizes
```

## Desafio

::: callout-tip
## Pratique sem IA!

Os desafios a seguir foram criados para ajudá-lo a desenvolver suas habilidades de forma independente.\
Evite o uso de Inteligência Artificial e tente resolver os problemas por conta própria.\
Aprender com a prática fortalecerá seu raciocínio e aprofundará seu conhecimento! 🚀
:::

### **Vetores:** {.unnumbered}

Em R, os vetores são um dos tipos mais básicos de objetos. Eles são parecidos com os vetores que vimos na matemática. A diferença é que aqui podemos ter vetores não só de números, mas também de letras (caracteres).

1.  Um vetor de números pode ser construído assim:

    ```{r}
    num <- c(1,2,3,4)
    ```

    Se você executar essa linha acima terá criado um vetor com o nome de "num" que contém os elementos 1,2,3 e 4.

    Para criarmos um vetor, utilizamos a função "c()".

a)  **Experimente fazer um vetor chamado "num2" e que contenha os seguintes elementos: 1,a,3,b. Depois veja qual a classe dos elementos desse vetor usando a função class(). OBS: Não esqueça que letras e palavras tem de ser colocadas entre aspas.**

b)  **Agora crie um vetor num3 com os elementos: 1,2,3,4,5. Use a função class() para saber qual a classe dos elementos desse vetor**

c)  **Por que a classe dos vetores 'num2' e 'num3' é diferente?**

2.  José e Paulo adoram jogar basquete nas suas horas livres. Eles mantém uma competição entre si e por isso decidiram registrar todos os pontos que eles marcam durante as partidas.

Até agora foram 8 partidas:

-   José fez 8, 10, 12, 9, 15, 16, 11, 7 cestas.

-   Paulo fez 5, 11, 13, 14, 23, 14, 9, 10 cestas.

a)  **Crie dois objetos que contenham o número de cestas que cada um fez:**

b)  **Verifique a classe de cada um dos objetos:**

c)  **Com a utilização da ajuda do R, procure por uma função que possibilite o cálculo de médias. Com ela, calcule as médias de cestas dos dois jogadores e atribua estes valores a objetos diferentes:**

d)  **Compare os valores das médias calculadas usando os operadores lógicos "\>" e "\<". Quem teve um desempenho médio melhor?**

### Data Frames: {.unnumbered}

Vetores são muito úteis, mas na medida que trabalhamos com muitos tipos de vetores e com mais valores, fica mais  complicado. Para contornar esse problema, nós temos em R um objeto chamado de Dataframe. O Dataframe é uma espécie de matriz: tem linhas e colunas. A diferença é: numa matriz, todos as colunas tem um mesmo tipo, enquanto em um data.frame podemos ter em cada coluna um tipo diferente de dado. Assim, dataframes podem ter uma coluna de um vetor numérico e outra de um vetor de caracteres.

O data.frame 'contagem' mostra a quantidade de células contadas por 5 ICs diferentes durante a primeira semana de trabalho no laboratório.

```{r}
contagem <- data.frame(IC = c('Você','João','Fernanda','Júlio','Larissa'),
                       semana_1 = c(30, 46, 50, 20, 10))
```

Na segunda semana de experimento, todos os ICs do laboratório repetiram a contagem, e os números de células contadas foram: 10, 39, 55, 11, 20.

a)  **Crie uma nova coluna neste mesmo dataframe chamada de 'semana_2' com estes números.**

b)  **O chefe do laboratório pediu para que os ICs mostrassem qual deles contou o maior e o menor número de células em cada semana. Procure por funções no R que mostre qual valor de contagem na semana 1 é maior e qual é o menor.**
